【裁判字號】    99,上,122
【裁判日期】    991109
【裁判案由】    侵權行為損害賠償
【裁判全文】
臺灣高等法院臺南分院民事判決  99年度上字第122號
上  訴  人  丙○○
訴訟代理人  江信賢律師
            蔡麗珠律師
            曾靖雯律師
            謝凱傑律師
被  上訴人  甲○○
            乙○○
共      同
訴訟代理人  彭大勇律師
            林士龍律師
上列當事人間請求侵權行為損害賠償刑事附帶民事訴訟事件，上
訴人對於中華民國98年9月9日臺灣臺南地方法院第一審判決（98
年度重附民字第16號）提起上訴，經本院刑事庭裁定移送前來，
本院於99年10月26日言詞辯論終結，判決如下：
    主      文
原判決關於駁回上訴人後開第二項之訴部分，暨訴訟費用之裁判
均廢棄。
上開廢棄部分，被上訴人應連帶給付上訴人新台幣壹佰零壹萬貳
仟陸佰伍拾柒元，及被上訴人甲○○應自民國九十八年四月二十
四日起、被上訴人乙○○應自民國九十八年四月二十五日起，均
至清償日止，按週年利率百分之五計算之利息。
其餘上訴及假執行之聲請均駁回。
第一、二審訴訟費用，由被上訴人連帶負擔四分之一，餘由上訴
人負擔。
    事實及理由
一、上訴人主張：被上訴人乙○○於民國（下同）97年11月18日
    晚間，因訴外人鄭瑞昌、鄭福仁及楊明璋等人前往其位於台
    南縣歸仁鄉○○街89號之住處丟擲酒瓶，乃打電話邀被上訴
    人甲○○到其家中幫忙，甲○○遂攜帶具有殺傷力之改造手
    槍、子彈前往乙○○上開住處，並將上開槍彈藏放在該住處
    泡茶桌後方一樓鐵窗上，嗣於翌日（97年11月19日）凌晨1
    時許，上訴人之子蔡智名與鄭瑞昌、鄭福仁、楊明璋、林嘉
    威、陳韋安等人到乙○○上開住處，與甲○○、乙○○間發
    生衝突，甲○○竟基於殺人犯意，取出上開槍彈，抵住蔡智
    名之左上腹部開槍射擊，彈頭貫穿腹腔，傷及蔡智名之肝臟
    、心臟及左上肺葉，經送醫急救後仍因大量內出血而死亡，
    被上訴人上開行為係導致蔡智名死亡之共同原因，爰依共同
    侵權行為之法律關係，請求被上訴人連帶賠償醫療費用新台
    幣（下同）690元、殯葬費用415,900元、扶養費1,858,131
    元、精神慰撫金150萬元等語（原審為上訴人敗訴之判決，
    上訴人提起上訴，求為判決：原判決廢棄，被上訴人應連帶
    給付上訴人3,774,721元，及自刑事附帶民事起訴狀繕本送
    達翌日起至清償日止，按年息5％計算之利息，並願供擔保
    請准宣告假執行；被上訴人則求為判決：上訴駁回）。
二、被上訴人乙○○則以：伊因家中遭鄭瑞昌等人丟擲酒瓶並在
    屋外叫囂，心生畏懼，始打電話邀甲○○前來助膽，並不知
    悉甲○○攜帶槍械前來，將上開槍彈預藏在其住處內，又甲
    ○○於開槍後，遭鄭瑞昌等人持棍棒毆打，掙脫後始衝向伊
    住處三樓躲避，伊不知甲○○藏匿何處，自不構成共同侵權
    行為。被上訴人甲○○則以：伊乃因遭鄭瑞昌、蔡智名等人
    持棍棒毆打，為排除現在不法侵害，舉槍朝上射擊，意在嚇
    阻攻擊者，並不知開槍時剛好有人在其正上方，亦不知其槍
    口抵住蔡智名之腹部，伊係實施正當防衛行為，並無過當之
    情形；縱認伊應負損害賠償責任，亦應有減免賠償責任之適
    用；又上訴人尚非不能維持生活，其扶養費之請求，僅得自
    退休後開始起算；上訴人請求之殯葬費35萬元，有部分非屬
    必要，精神慰撫金數額尚嫌過高等語，資為抗辯。
三、下列事實為兩造所不爭，並經調閱本院刑事庭98年度上訴字
    第1101號刑事案件全卷查明無訛，復有刑事判決、戶籍謄本
    、診斷證明書、醫療費用、喪葬費用收據在卷可參，應堪信
    為真實：
  （一）被上訴人乙○○於97年11月18日晚間，因鄭瑞昌、鄭福
        仁及楊明璋等人到台南縣歸仁鄉○○街89號其住處丟擲
        酒瓶，乃打電話邀甲○○到其住處，甲○○遂攜帶仿
        BERETTA廠92FS型半自動改造手槍、制式9mm制式子彈前
        往乙○○上開住處，並將上開槍彈藏放在該住處泡茶桌
        後方一樓鐵窗上，嗣於翌日（97年11月19日）凌晨1時
        許，上訴人之子蔡智名與鄭瑞昌、鄭福仁、楊明璋、林
        嘉威、陳韋安等人到乙○○上開住處，與甲○○、乙○
        ○發生衝突，蔡智名與鄭瑞昌、楊明璋、林嘉威分持鋁
        棒，鄭福仁持高爾夫球桿，打砸停在該處一樓庭院內之
        2272—GL、9125—GH號自小客車，並毆打乙○○、乙○
        ○之女友鮮詩韻及甲○○，致使甲○○之頭部、背部、
        左臂後受有多處瘀腫傷害，甲○○遂拿出前揭槍彈，將
        子彈上膛後準備反擊，因鄭瑞昌等人仍繼續毆打，甲○
        ○乃跑至靠近屋內之車牌2272—GL自小客車右側，又遭
        阻擋毆打倒地，遂面對外半躺在地，右手持槍置於腹部
        ，左手高舉護住頭部，自下向上偏向蔡智名左側，持槍
        抵住蔡智名之左上腹部，向蔡智名開槍射擊1槍，致蔡
        智名上腹部中槍，彈頭貫穿腹腔，傷及肝臟、心臟及左
        上肺葉，打斷左側第六肋骨後段，雖經送醫急救，仍因
        大量內出血而死亡，鄭瑞昌見甲○○持槍打中蔡智名後
        ，即持鋁棒毆打甲○○之右手手掌，擊落甲○○所持之
        改造手槍，甲○○遂逃往乙○○住處3樓躲藏，直到當
        日凌晨3時10分許，經警方在上開乙○○住處3樓查獲。
        甲○○已因上開殺人犯行，經本院98年度上訴字第1101
        號刑事判決判處有期徒刑七年，褫奪公權三年，並經最
        高法院判決上訴駁回確定。
  （二）上訴人係為被害人蔡智名支出醫療費用及殯葬費用之人
        。
  （三）被上訴人如應負損害賠償責任，上訴人所主張之醫療費
        用690元，及殯葬費用中除喪葬費35萬元以外之部分，
        兩造不爭執。
四、茲上訴人主張其子蔡智名遭被上訴人共同殺害死亡，伊受有
    醫療費用、殯葬費用、扶養費用及精神損害等，被上訴人應
    連帶賠償，被上訴人則以前揭情詞置辯，是本件自應審究：
    乙○○就蔡智名之死亡，是否應負共同侵權行為責任？甲○
    ○主張渠係正當防衛，是否可採？上訴人所得請求之殯葬費
    、扶養費及精神慰撫金，究以若干為當？被上訴人主張依民
    法第149條但書規定酌減賠償責任，是否有理由？經查：
  （一）依據兩造不爭執事項(一)，堪認甲○○於上開時地確有持
        槍殺害蔡智名之行為。又觀諸卷附甲○○被訴殺人犯行
        之刑事案卷資料（本院刑事庭98年度上訴字第1101號全
        卷），甲○○於槍擊時雖遭毆打半躺在地，靠近2272－
        GL號自小客車左側，惟由現場相片觀之（見刑案警訊卷
        113頁），編號3蔡智名所遺血跡已非常接近2272－GL號
        自小客車左側，編號4蔡智名所遺血跡則在該車左後方
        ，是蔡智名所遺血跡既已非常接近該車左側，甲○○自
        不可能側躺在蔡智名血跡與該車之間，且蔡智名二處血
        跡，一前一後，前小後大，可見蔡智名應係中槍後向外
        後退倒地，足見甲○○被打倒半躺在地時，應係面向外
        ，右手持槍由前向後，右下朝左上，直接抵住蔡智名之
        左上腹部，開槍射擊。以當時甲○○之姿勢較低，向上
        開槍自較危險，且甲○○之槍枝已抵住蔡智名左上腹部
        ，顯非對空鳴槍，甲○○未持槍平射，避免擊中人體上
        半身要害，或向下射擊警告之，仍向上射擊蔡智名，致
        蔡智名腹部中彈死亡，其開槍射擊之防衛行為，顯已逾
        越必要程度，應屬防衛過當，被上訴人辯稱其防衛未過
        當云云，尚非可採。
  （二）按民事上之共同侵權行為（狹義的共同侵權行為，即加
        害行為），各共同侵權行為人間不以有意思聯絡為必要
        ，數人因過失不法侵害他人之權利，苟各行為人之過失
        行為，均為其所生損害共同原因，即所謂行為關連共同
        ，亦足成立共同侵權行為，依民法第185條第1項前段之
        規定，各過失行為人對於被害人應負全部損害之連帶賠
        償責任（最高法院67年台上字第1737號判例意旨參照）
        。依據兩造不爭執事項(一)，乙○○係於遭鄭瑞昌等人以
        酒瓶丟擲其住處後，打電話邀甲○○前來助陣，則其應
        能預見雙方極有可能會發生衝突，並對在場者之人身安
        全造成危險，況若非乙○○邀甲○○前來助陣，甲○○
        於案發時並不會出現在其住處，更不可能持槍殺害蔡智
        名，由此足認乙○○致電甲○○前來助陣之行為，亦為
        蔡智名遭槍殺致死之共同原因，且有相當因果關係。依
        上說明，上訴人依據民法第185條第1項前段之規定，請
        求乙○○與甲○○應連帶賠償其所受損害，即屬有據，
        被上訴人辯稱：乙○○不構成共同侵權行為云云，尚非
        可採。
  （三）次按因故意或過失，不法侵害他人之權利者，負損害賠
        償責任；又數人共同不法侵害他人之權利者，連帶負損
        害賠償責任，造意人及幫助人，視為共同行為人；不法
        侵害他人致死者，對於支出醫療及增加生活上需要之費
        用或殯葬費之人，亦應負損害賠償責任，被害人對於第
        三人負有法定扶養義務者，加害人對於該第三人亦應負
        損害賠償責任；不法侵害他人致死者，被害人之父、母
        、子、女及配偶，雖非財產上之損害，亦得請求賠償相
        當之金額；民法第184條第1項前段、第185條、第192條
        、第195條第1項分別定有明文。被上訴人確有本件共同
        侵權行為，已如前述，而蔡智名遭本件槍擊致死，上訴
        人為蔡智名之父及支出醫療費、殯葬費之人等情，又為
        兩造所不爭，揆諸上開說明，上訴人請求被上訴人連帶
        賠償損害，自屬有據。
  （四）至於上訴人所請求之各項損害及其金額，應否准許，分
        述如下：
         1、醫療費用部分：上訴人主張其為蔡智名支出醫療費
            用690元，為兩造所不爭（見兩造不爭執事項(三)）
            ，上訴人此部分之主張，自屬有據。
         2、殯葬費用部分：
            上訴人主張其因蔡智名死亡，支出殯葬費用共計
              415,900元，被上訴人對於上開殯葬費用中除喪
              葬費35萬元以外之部分，表示不爭執（見兩造不
              爭執事項(三)），則上訴人其餘65,900部分之喪葬
              費主張，自屬有據。
            至於兩造所爭執之35萬元喪葬費部分，觀諸上訴
              人所提給付殯葬禮儀社之喪葬明細表（見本院卷
              146頁），其中編號37答謝糕仔金（1,500元）、
              編號38哀感謝毛巾禮盒（5,000元）皆係喪家對
              弔唁者之回禮，編號51公祭小毛巾（2,000元）
              、編號52公祭黃絲帶（500元）皆係出殯時喪家
              為親戚或前來弔唁者所準備之物品，編號60送葬
              人員交通車（3,000元）係搭載親友往返送葬場
              所，此等費用皆係為生者準備使用或回禮，難認
              係殯葬之必要支出；另編號49西洋樂儀隊（9,00
              0元）、編號56出殯牽亡曲禮儀團（12,800元）
              ，均非被害人之收殮及埋葬禮儀所必要，此等費
              用均應予以扣除。
            另編號34仙人紙厝三樓花園別墅（2萬元），雖
              係依道教禮俗，係為往生者準備之紙紮物品如房
              屋、車輛等必需品，另編號67庫錢（36,000元）
              ，屬於民間宗教喪禮儀式所必為，旨在為往生者
              清償債務之意，惟上開兩筆支出均不宜過度鋪張
              浪費，本院審酌被害人蔡智名之身分及生前經濟
              狀況，認此部分支出應分別予以核減12,000元、
              24,000元為適當。
            被上訴人雖另抗辯「佈置告別式場服務費」與「
              靈堂內整理服務費」，「頭七法師誦經」與「尾
              日法師誦經」，皆有重複，「婆仔服務費」亦非
              必要云云。惟查：靈堂係設置在死者家中，而告
              別式則是在他處另行舉辦，兩者並不相同，自無
              重複可言；至於頭七係指死後第七日，而尾日係
              指出殯當天，是為往生者舉行頭七法事及送葬等
              相關儀式，兩者顯有不同，亦無重複請求之情形
              ；另編號35婆仔服務費（7,000元）部分，按婆
              仔係指臺灣傳統社會負責所有喪禮程序和工作的
              人員，與編號46、59、64、65核均係民間喪禮上
              普遍之儀式及必要之開銷，且均係為往生者所為
              ，金額又屬相當，尚難認非屬殯葬之必要支出，
              被上訴人此部分所辯，尚非可採。
            經扣除部分費用，再核減部分費用後，上訴
              人所得請求之殯葬費用為346,100元（65,900＋3
              50,000－1,500－5,000－2,000000000,000－9
              ,000－12,800－12,000－24,000＝346,100）
           3、扶養費用部分：
            按直系血親相互間，互負扶養之義務；負扶養義
              務者有數人，而其親等同一時，應各依其經濟能
              力分擔義務；受扶養權利者，以「不能維持生活
              」而「無謀生能力」者為限；前項關於「無謀生
              能力」之限制，於直系血親尊親屬，不適用之；
              扶養之程度，應按受扶養權利者之需要，與負扶
              養義務者之經濟能力及身分定之；民法第1114條
              第1款、第1115條第3項、第1117條第1、2項及第
              1119條分別定有明文。
            上訴人係蔡智名之父，蔡智名對其負有扶養義務
              ，為兩造所不爭。又上訴人主張被上訴人應賠償
              之扶養費數額，應按行政院主計處公布之96年度
              台南縣平均每人每月消費支出15,556元計算（見
              本院卷75頁），參酌我國目前國民經濟生活水平
              ，依上開數額計算上訴人之必要生活費用，當屬
              公允，上訴人此部分之主張，固屬可採。惟上訴
              人現任職於紙器工廠，有固定工作及收入，此有
              上訴人之所得調件明細表可參（見本院卷100～
              115頁），其目前尚未達強制退休年齡，堪認其
              顯非處於「不能維持生活」之狀態，則上訴人有
              關扶養費之請求，即應自其年滿65歲強制退休後
              開始起算。
            上訴人係49年11月出生，有其年籍資料可參，其
              於蔡智名死亡時（97年11月19日）年約48歲，依
              96年台閩地區簡易生命表（男性），其尚有平均
              餘命33.27年。又上訴人迄至年滿65歲強制退休
              後，始有受扶養之必要，已如前述，則其自事故
              發生時起17年內，並無受扶養之必要，第18年起
              至第33年止始有受扶養之權利。再依上訴人所提
              之戶籍謄本觀之（見本院卷第54、72頁），蔡智
              名與其胞姊蔡欣潔均應共同扶養上訴人，依此計
              算，上訴人主張其受有扶養損害額為678,524元
              【15,556元×12月×（扣除33年5%中間利息的霍
              夫曼係數19.0000000－扣除17年5%中間利息的霍
              夫曼係數12.0000000）÷2≒678,524元，元以下
              四捨五入，以下同】，尚屬可採，逾此部份之請
              求，為無理由，不應准許。
         4、精神慰撫金部分：查上訴人目前任職於柏慶紙器廠
            ，其98年度所得總額為207,122元，並有房屋1筆、
            田賦13筆、土地2筆、汽車1部，財產總額694,708
            元；被上訴人甲○○高中畢業，現於臺灣台南監獄
            服刑中，97年度所得總額為215,725元，名下無任
            何財產；被上訴人乙○○高中畢業，目前任職於允
            呈實業有限公司，98年度所得總額為306,770元，
            並有土地1筆，財產總額966,309元，此有兩造之稅
            務電子閘門財產所得調件明細表（見本院卷第100
            ～130頁）可稽。本院參酌被害人蔡智名係79年出
            生，為上訴人之長子，及上述兩造之身分、地位、
            經濟能力，甲○○雖具殺人故意，然係防衛過當，
            乙○○應能預知其邀甲○○前來助陣，可能進一步
            肇生事端，上訴人因痛失愛子所受之精神打擊等情
            ，認上訴人請求精神慰撫金150萬元尚屬過高，應
            以100萬元為適當。
         5、綜上，上訴人主張其受害之金額為2,025,314元（
            醫療費用690元＋喪葬費用346,100元＋扶養費用
            678,524元＋精神慰撫金100萬元＝2,025,314元）
            。
  （五）再按對於現時不法之侵害，為防衛自己或他人之權利所
        為之行為，不負損害賠償之責，但已逾越必要程度者，
        仍應負相當賠償之責，民法第149條定有明文。上開規
        定係在調和現時不法侵害與防衛行為間之對立衝突，使
        逾越正當程度之過當防衛行為，仍不能阻卻其違法性，
        至於過當防衛行為人所應負之賠償責任，則應衡量行為
        人防衛手段之必要性、造成侵害結果之可否避免及其損
        害輕重等客觀情狀，庶符比例原則之要求。依據兩造不
        爭執事項(一)，甲○○於上開時地，固係因蔡智名與鄭瑞
        昌、楊明璋、林嘉威等人分持鋁棒，鄭福仁持高爾夫球
        桿，打砸停在乙○○住處庭院內之自小客車，並毆打乙
        ○○、乙○○之女友鮮詩韻及甲○○，始開槍防衛，然
        其防衛行為顯已過當，已如前述，依上說明，本件自應
        衡量加害人防衛手段之必要性、造成侵害結果之可否避
        免及其損害輕重等客觀情狀，以減輕被上訴人之賠償責
        任。經斟酌甲○○所實施防衛手段逾越必要性之程度、
        因而造成之侵害結果，及蔡智名激惹上開結果發生之行
        為等一切情狀，爰認為被上訴人等就蔡智名之死亡所生
        損害，應負50%之過失程度為當，爰減輕被上訴人等50%
        之賠償責任。故上訴人得請求者為1,012,657元（2,025
        ,314×50%＝1,012,657）。
  （六）末按給付有確定期限者，債務人自期限屆滿時起，負遲
        延責任，給付無確定期限者，債務人於債權人得請求給
        付時，經其催告而未為給付，自受催告時起，負遲延責
        任，其經債權人起訴而送達訴狀，或依督促程序送達支
        付命令，與催告有同一之效力，民法第229條第1、2項
        分別定有明文。又遲延之債務，以支付金錢為標的者，
        債權人得請求依法定利率計算之遲延利息，但約定利率
        較高者，仍從其約定利率；應付利息之債務，其利率未
        經約定，亦無法律可據者，週年利率為5%，亦為同法第
        233條第1項及第203條所明定。本件上訴人請求被上訴
        人連帶賠償之金額，並未定有給付之期限，則其請求加
        給自起訴狀繕本送達翌日起，即甲○○自98年4月24日
        起、乙○○自98年4月25日起，按年息5%計算之法定遲
        延利息，自屬有理由。
五、從而，上訴人本於共同侵權行為之法律關係，請求被上訴人
    連帶賠償損害，就其請求被上訴人連帶給付1,012,657元，
    及甲○○自98年4月24日起、乙○○自98年4月25日起，均至
    清償日止，按週年利率5%計算之利息部分，為有理由，應予
    准許；逾此所為之請求，為無理由，應予駁回。原審就上開
    應准許部分，遽為上訴人敗訴之判決，尚有未洽，上訴人就
    此部分指摘原判決不當，求予廢棄改判，為有理由，爰由本
    院予以廢棄改判如主文第二項所示。至於上訴人之請求不應
    准許部分，原判決為其敗訴之判決，於法並無不合，上訴意
    旨求予廢棄改判，為無理由，應駁回其上訴。又上開被上訴
    人應連帶給付之部分，其訴訟利益既未逾150萬元，被上訴
    人就其敗訴部分，即不得聲明不服，是該部分於本判決宣示
    後即行確定，自無就該部分併為諭知假執行之必要，原審駁
    回上訴人假執行之聲請，理由雖有不同，但結論並無不當，
    此部分即不得廢棄改判，附此敘明。
六、本件事證已臻明確，兩造其餘主張及攻擊或防禦方法並所提
    舉證資料，經本院斟酌後，認均不生影響本院所為上開論斷
    ，自無再予逐一審論之必要，併此敘明。
七、據上論結，本件上訴為一部有理由，一部無理由，依民事訴
    訟法第450條、第449條第1項、第79條、第85條第2項，判決
    如主文。
中    華    民    國    99    年    11    月     9    日
                  民事第四庭    審判長法  官    吳上康
                                      法  官    陳珍如
                                      法  官    王金龍
上為正本係照原本作成。
上訴人如不服本判決，應於收受送達後20日內向本院提出上訴書
狀，其未表明上訴理由者，應於提出上訴後20日內向本院補提理
由書狀（均須按他造當事人之人數附繕本）上訴時應提出委任律
師或具有律師資格之人之委任狀；委任有律師資格者，另應附具
律師資格證書及釋明委任人與受任人有民事訴訟法第466條之1第
1項但書或第2項（詳附註）所定關係之釋明文書影本。如委任律
師提起上訴者，應一併繳納上訴審裁判費。
被上訴人不得上訴。
中    華    民    國    99    年    10    月    15    日
                                      書記官    李梅菊
【附註】
民事訴訟法第466條之1：
(1)對於第二審判決上訴，上訴人應委任律師為訴訟代理人。但上
  訴人或其法定代理人具有律師資格者，不在此限。
(2)上訴人之配偶、三親等內之血親、二親等內之姻親，或上訴人
  為法人、中央或地方機關時，其所屬專任人員具有律師資格並
  經法院認為適當者，亦得為第三審訴訟代理人。
    民事訴訟法第466條之2第1項：
上訴人無資力委任訴訟代理人者，得依訴訟救助之規定，聲請第
三審法院為之選任律師為其訴訟代理人。

司法院資訊處製作；財團法人民間司法改革基金會備份。
